【裁判字號】    98,訴,336
【裁判日期】    980430
【裁判案由】    拆屋還地等
【裁判全文】
臺灣臺中地方法院民事判決  98年度訴字第336號
原      告  台灣省台中農田水利會
法定代理人  乙○○
訴訟代理人  楊盤江律師
被      告  甲○○
當事人間拆屋還地等事件，本院於95年4月8日言詞辯論終結，判
決如下：
    主    文
被告應將坐落台中市南區○○○○段第114-59地號土地上如附圖
所示編號Ｂ、面積為一平方公尺之建物拆除，並將前開土地返還
原告。
被告應將坐落台中市南區○○○○段第114-10地號土地上如附圖
所示編號Ｄ、面積為六四平方公尺之建物拆除，並將前開土地返
還原告。
被告應給付原告新臺幣肆拾參萬肆佰肆拾參元，及自九十八年一
月一日起至清償日止，按年息百分之五計算之利息，並自九十八
年一月一日起至返還第一項、第二項所示土地之日止，按年於每
年七月十五日給付原告新臺幣陸萬柒仟參佰捌拾元。
原告其餘之訴駁回。
訴訟費用由被告負擔二十分之十三，餘由原告負擔。
本判決於原告以新台幣壹佰壹拾伍萬元供擔保後，得假執行。但
被告如以新台幣參佰肆拾伍萬參仟零壹拾玖元為原告預供擔保，
得免為假執行。
原告其餘假執行聲請駁回。
    事實及理由
甲、程序方面：
    按訴狀送達後，原告不得將原訴變更或追加他訴，但請求之
    事實同一或擴張或減縮應受判決事項之聲明者，不在此限，
    民事訴訟法第255條第1項第2、3款定有明文。本件起訴時原
    聲明請求：1.被告應將坐落台中市南區○○○○段第114-59
    及114-10地號土地上之建物拆除 (正確面積以地政機關實測
    者為準)，將土地返還原告。嗣於訴訟中，將前開聲明變更
    為1.被告應將坐落台中市南區○○○○段第114-59地號土地
    上如附圖所示編號Ｂ、面積為0.0001公頃之建物拆除，將該
    部分土地及編號Ａ、面積0.007公頃之空地返還原告。2.被
    告應將坐落台中市南區○○○○段第114-10地號土地上如附
    圖所示編號Ｄ、面積為0.0064公頃之建物拆除，將該部分土
    地及編號Ｃ、面積0.0004公頃之空地返還原告。本件原告擴
    張部分，係因大里地政事務所測量後，發現被告所占有使用
    之建物實際佔用系爭土地上如附圖所示編號Ｂ及Ｄ部分，原
    請求之事實並無變動，為單純擴張應受判決事項之聲明，核
    與首揭規定相符，應予准許，合先敘明。
乙、實體方面：
壹、原告主張：
一、緣坐落於台中市南區○○○○段第114-59地號、114-10地號
    之土地（下稱系爭114-59、114-10地號土地）為原告所有。
    然被告無任何權源占用系爭土地，並於其上興建建物營業，
    爰依物上請求權請求被告將系爭土地之建物拆除，並於系爭
    土地回復原狀後，將系爭土地返還予原告。又被告無權占用
    系爭土地並於其上興建建物營業，被告自獲有相當於租金之
    不當利益，並致原告受有不能使用、收益系爭土地之損害，
    爰依不當得利及侵權行為法律關係（請擇一對原告為有利之
    判決），請求被告應給付原告按申報地價年息百分之十回溯
    五年計算相當於租金之不當得利及損害賠償。
二、相當於租金之不當利益金額之計算式，說明如下：
（一）被告所占用系爭114-59地號土地總面積8平方公尺，申報
      地價96年前4年為新台幣 (下同)22, 200元/平方公尺、97
      年為16000元/平方公尺，故被告自98年1月1日起回溯5年
      內受有相當於租金之不當得利之數額為83,840元。又被告
      所占用系爭114-59地號土地總面積68平方公尺，申報地價
      96年前4年為為25,320元/平方公尺，97年為17,297元/平
      方公尺，故被告自98年1月1日起回溯5年內受有相當於租
      金之不當得利之數額為806,323元。是被告自98年1月1日
      起回溯5年內受有相當於租金之不當得利之數額合計為
      890,163元。
（二）被告所占用系爭114-59、114-10地號土地，98年度申報地
      價為依序分別為16,000元/平方公尺、17,297元/平方公尺
      ，是被告自98年1月1日起每年受有相當於租金之不當得利
      之數額合計為130,419元。
三、對被告抗辯之陳述：至於被告所提證明一之函文，有關於賠
    償金的計算方式是屬於私下商業行為溝通時的計算方式，而
    其百分比應由法院依該地商業繁榮程度依法定之。
四、並聲明：
（一）被告應將坐落台中市南區○○○○段第114-59地號土地上
      如附圖所示編號Ｂ、面積為0.0001公頃之建物拆除，將該
      部分土地及編號Ａ部分、面積0.007公頃之空地返還原告
      。
（二）被告應將坐落台中市南區○○○○段第114-10地號土地上
      如附圖所示編號Ｄ、面積為0.0064公頃之建物拆除，將該
      部分土地及編號Ｃ部分、面積0.0004公頃之空地返還原告
  。
（三）被告應給付原告890,163元，及自98年1月1日起至清償日
      止，按年息百分之5計算之利息，並自98年1月1日起至返
      還第一項至第二項所示土地之日止，按年給付原告130,
      419元。
貳、被告則以：
一、系爭土地為原告所有，本人多年前在不知情下占有，原告以
    前揭占用之土地係廢耕地，現址無農田灌溉、排水使用，已
    准許報廢變更用途，同意讓本人就占用部分進行購買或承租
    ，因原告所提出購買價格高於市價甚多，而承租部分亦有原
    告0970006655號函文表示願與本人進行租賃事宜，亦因缺乏
    共識，致尚未談成。至於不當得利租金部分，依原告97年中
    水財字第0960010093號函所示，總計為391,259元，依禁反
    言原則，應拘束原告。至於附圖上空地部分是騎樓與馬路間
    的水泥地，水泥是修馬路的工程單位鋪的，不是被告占有使
    用的。並聲明：原告之訴駁回，如受不利判決，願供擔保請
    准免為假執行。
參、爭執與不爭執事項：
一、不爭執事項（並採為本院判決之基礎）：
（一）坐落於台中市南區○○○○段第114-59地號、114-10地號
      土地為原告所有。
（二）坐落於台中市南區○○○○段第114-59地號土地上如附圖
      所示編號Ｂ、面積為0.0001公頃之建物及同段第114-10地
      號土地上如附圖所示編號Ｄ、面積為0.0064公頃之建物為
      被告所有。
二、爭執之事項：
    原告依民法第767條之規定，請求被告拆除系爭土地上之建
    物，並返還系爭土地，且依不當得利及侵權行為法律關係，
    請求被告應給付原告相當於租金之不當得利及損害賠償，有
    無理由？
肆、法院之判斷：
一、按所有人對於無權占有或侵奪其所有物者，得請求返還之；
    對於妨害其所有權者，得請求除去之；有妨害其所有權之虞
    者，得請求防止之，民法第767條定有明文。查系爭114-59
    地號、114-10地號土地為原告所有，此有上開地號土地登記
    謄本各乙份附卷可憑。再查被告自20幾年前即無權占用系爭
    土地，占用部分附圖所示編號Ｂ、Ｄ部分，已如前述，系爭
    土地所有權人係原告，且現仍由被告占有使用中，按上揭之
    規定，原告請求被告拆除系爭土地上之建物，並返還系爭如
    附圖編號Ｂ、Ｄ部分所示土地，為有理由。
二、復按無法律上之原因而受利益，致他人受損害者，應返還其
    利益，雖有法律上之原因，而其後已不存在者，亦同，民法
    第179條定有明文。復按無權占有他人之不動產，可能獲得
    相當於租金之利益，為社會通常之觀念（最高法院61年台上
    字第1695號判例參照）。再所謂不當得利制度之目的非在填
    補損害，而係在返還其依權益歸屬不應取得之利益，是民法
    第179條規定所稱之損害兼指既存財產之積極減少及應得利
    益之喪失二種情形。應增加之財產而未增加固屬損害，此情
    形受損人並不必證明該項事實如未發生，即確實可以增加財
    產，只須證明若無該項事實，依通常情形，財產當可增加，
    即為受有損害，例如無權源而使用他人房屋時，不問該他人
    是否果有使用該房屋之必要抑或有無出租第三人之計畫，即
    使將房屋荒廢不顧，亦應認為損失相當於租金額之損害。蓋
    所謂財產總額不限於具有金錢價值的權利總合，且包含隨時
    可以使用收益的潛在價值，自不必斟酌受損人對於該財產有
    無使用收益之意思或有無使用收益之計畫，只須依通常情形
    認為該項利益應歸屬受損人，即應命受益人將其利益返還，
    斯符公平原則（孫森焱著，民法債編總論，第103頁）。如
    上所述，原告並未允許被告占有使用系爭土地，且被告亦無
    合法占有使用系爭土地之法律依據，是以原告確實因被告無
    權占用系爭土地之情事，而無法完全使用收益系爭土地，依
    一般社會通念而論，原告受有使用收益之損害。按上揭之規
    定，原告主張依不當得利之法律關係，請求被告給付相當於
    租金之不當利益，即屬有據。
三、末按租金之請求權，因5年間不行使而消滅，既為民法第126
    條所明定，是無法律上之原因而獲得相當於租金之利益，致
    他人受損害時，如該他人之返還利益請求權已逾租金短期消
    滅時效之期間，對於相當於已罹消滅時效之租金利益，不得
    依不當得利之法則請求返還。復按無權占有他人之不動產，
    可能獲得相當於租金之利益，為社會通常之觀念；其依不當
    得利之法則請求返還不當得利，以無法律上之原因而受利益
    ，致他人受有損害為其要件，故得請求返還之範圍，固應以
    對方所受之利益為度，非以請求人所受損害若干為準，惟於
    審酌對方所受之利益時，如無客觀具體數據可資計算，請求
    人所受損害之數額，未嘗不可據為計算不當得利之標準；而
    城市地方房屋之租金，以不超過土地及其建築物申報總價年
    息10%為限，土地法第97條第1項亦有規定。是此項房屋之租
    金應受年息10%之限制者，須以土地及其建築物兩者之申報
    總額為其計算標準（最高法院41年度台上字第810號判決參
    照）。而土地法第97條所謂土地價額，應依法定地價定之；
    土地所有權人依土地法所申報之地價為法定地價，土地法施
    行法第25條、土地法第148條分別定有明文。再按舉辦規定
    地價或重新規定地價時，土地所有權人未於公告期間申報地
    價者，以公告地價百分之80為其申報地價，平均地權條例第
    16條定有明文。另按基地租金之數額，除以基地申報地價為
    基礎外，尚須斟酌基地之位置，工商業繁榮之程度，承租人
    利用基地之經濟價值及所受利益等項，並與鄰地租金相比較
    ，以為決定，並非必達申報總地價年息百分之10最高額（最
    高法院68年台上字第3071號判例意旨參照）。經查，被告無
    權占有系爭土地，被告就其所占有之土地應屬無法律原因而
    受有相當於租金之利益，並致原告受有相當於租金之損害，
    原告對於被告自得本於前開規定請求返還相當於租金之損害
    。又依民法第126條規定，租金之請求權時效為5年，是原告
    請求自請求返還土地之日回溯五年相當於租金之損害，自無
    不合。本院審酌系爭土地地理環境位處豐原市區之交通要衢
    ，附近商業交易熱絡、市況十分繁華、生活機能極佳；被告
    利用系爭土地之經濟價值與所得利益不少，認以系爭土地申
    報地價按年息6%為計算被告不當得利之標準，是為適當。茲
    系爭土地為被告所占用之面積如附圖所示Ｂ、Ｄ部分，而現
    行公告地價實務係每三年分區公告一次，則系爭114-10地號
    之93年度、96年度申報地價分別為每平方公尺25,320元、
    17,297元，是94、95年公告地價與93年度相同均為每平方公
    尺25320元，同理97、98年度公告地價與96年度相同均為每
    平方公尺17,297元；另系爭114-59地號之93年度、96年度申
    報地價分別為每平方公尺22,200元、16,000元，故94、95
    年公告地價與93年度相同均為每平方公尺22200元，同理97
    、98年度公告地價與96年度相同均為每平方公尺16,000元，
    此有地價第二類謄本在卷可稽。而系爭114-59地號土地占用
    面積共為1平方公尺、系爭114-10地號土地占用面積為64平
    方公尺，原告雖主張分別為8平方公尺、68平方公尺，為被
    告所否認，並辯稱附圖編號Ａ、Ｃ部分之空地，係其建物騎
    樓與馬路間之水泥地，該水泥地係馬路施工時工程單位所鋪
    設，原告未能舉證附圖編號Ａ、Ｃ部分空地係被告占有使用
    中，是應認被告僅占有使用附圖編號Ｂ部分1平方公尺、編
    號Ｄ部分64平方公尺。又原告於97年1月3日即請求被告拆除
    如附圖編號Ｂ、Ｄ所示建物，並請求被告給付該日前5年相
    當於租金所受損害，有被告提出之原告函文附卷可稽，是原
    告請求自98年1月1日回溯5年內相當於租金之不當得利數額
    為法所許。是原告得請求被告給付相當於土地租金之不當得
    利數額如下：（一）系爭114-59地號土地如附圖編號Ｂ部分
    ：93年1月1日至95年12月31日之數額為5119元（計算式：
    22200×6﹪×1×3年＝3996，小數點以下四捨五入）。96
    年1月1日至97年12月31日之數額為2560元（計算式：16000
    ×6﹪×1×2年＝1920，小數點以下四捨五入）。合計得請
    求數額為5916元 (計算式：3996+1920=59 16) (二）系爭
    114-10地號土地附圖編號Ｄ部分：93年1月1日至95年12月31
    日之數額為291,686元（計算式：25320×6﹪×64×3年＝
    291686，小數點以下四捨五入）。96年1月1日至98年2月13
    日之數額為132,841元（計算式：17297×6﹪×64×2年＝
    132841，小數點以下四捨五入）。合計得請求數額為424,
    527元 (計算式：291686+132841=424527)。（三）98年1月1
    日以後系爭土地，每月得請求數額為67,380元（計算式：
    16000×6﹪×1+17297×6%×64=67380，小數點以下四捨五
    入）。從而，原告請求被告應給付自93年1月1日起至97年12
    月31日止，共5年之相當租金之不當利益為430,443元 (計算
    式：5916+424527=430443)及自98年1月1日起至清償日止按
    法定利率即年息百分之五計算之利息，暨自98年1月1日起至
    拆除系爭土地如附圖編號Ｂ、Ｄ上之建物拆除返還土地之日
    止，按年給付相當租金之不當得利數額為67,380元。至被告
    辯稱，原告得請求相當於租金之不當得利損害不得超過其於
    97年1月3日中水財字第0960010093號函文所示352859元部分
    ，因此為原告於97年間就系爭二筆土地相當於租金之計算方
    式，不能拘束本院，縱其上記載數額，亦因係對92年度至96
    年度之計算方式，與本件係計算93年度至97年度之計算方式
    ，其計算年度之基礎不同，無禁反言原則之適用。
五、綜上所述，原告依物上請求權，請求被告將系爭地號土地上
    如附圖所示編號Ｂ、Ｄ部分之建物拆除並返還土地予原告；
    及依不當得利請求權，請求被告給付430,443元，及自98年1
    月1日按法定利率年息百分之五計算之利息，及自98年1月1
    日起至返還土地之日止，按年於每年7月15日給付原告67,38
    0元，為有理由，應予准許，逾此範圍請求為無理由，應予
    駁回。
伍、本判決原告勝訴部分，兩造均陳明願供擔保，請准宣告假執
    行或免為假執行，核均無不合，應予准許，爰分別酌定相當
    之擔保金額宣告之。原告其餘假執行聲請，因訴之駁回，失
    所依據，併予駁回。
陸、本件事證已臻明確，兩造所為其他攻擊防禦方法及主張，於
    事實認定及判決結果不生影響，爰不逐一審究，併予敘明。
柒、訴訟費用負擔及假執行之依據：民事訴訟法第79條、第390
    條第2項、第392條。
中    華    民    國    98    年    4    月    30    日
                  民事第一庭    法  官  陳學德
正本係照原本作成。
如對本判決上訴，須於判決送達後20日內向本院提出上訴狀。
中    華    民    國    98    年    4    月    30    日
                                書記官  劉家瑜


司法院資訊處製作；財團法人民間司法改革基金會備份。
